---
title: "PRAKRIKUM 4 Proses MA, AR dan ARMA"
author: "Naa'ila Nur Musyaffa"
date: "2026-09-22"
output:
  html_document:
    theme: yeti
    toc: true
    toc_float: true
  word_document: default
  pdf_document: default
---

# PROSES MA (2)
## 1. Pembangkitan MA (2) secara manual
```{r}
set.seed(123)

n <- 300
wn <- rnorm(n)

ma2 <- c(1:n)

ma2[1] <- wn[1]
ma2[2] <- wn[2] + 0.4*wn[1]

for (i in 3:n) {
  ma2[i] <- wn[i] + 0.4*wn[i-1] + 0.6*wn[i-2]
}

ma2
```
## 2. Pembangkitan MA (2) dengan arima.sim()
```{r}
ma2_sim <- arima.sim(
  list(order = c(0,0,2), ma = c(0.4,0.6)),
  n = 300
)

ma2_sim
```
## 3. Plot Time Series 
```{r}
ts.plot(ma2,
        main = "Time Series MA(2)",
        ylab = "Yt",
        xlab = "Waktu")

```
Plot deret waktu menunjukkan bahwa data sudah bersifat stasioner, karena fluktuasi data bergerak secara acak di sekitar rata-rata nol tanpa membentuk pola tren maupun musiman. 

## 4. Plot ACF 
```{r}
acf(ma2,
    lag.max = 20,
    main = "ACF MA(2)")

```
Plot ACF mengalami cut off setelah lag 2, di mana hanya nilai pada lag 1 dan lag 2 yang signifikan melewati garis batas kepercayaan, yang mengindikasikan karakteristik khas dari proses MA(2)

## 5. Plot PACF 
```{r}
pacf(ma2,
     lag.max = 20,
     main = "PACF MA(2)")
```
Plot PACF menunjukkan pola meluruh secara perlahan (tails off) menuju nol seiring bertambahnya lag, sehingga menguatkan identifikasi bahwa model yang terbentuk adalah MA(2).

## 6. Plot EACF 
```{r}
TSA::eacf(ma2)
```
Matriks EACF (Extended Autocorrelation Function) menunjukkan segitiga nol (triangle of zeros) yang dimulai dari baris $\text{AR} = 0$ dan kolom $\text{MA} = 2$, yang mengonfirmasi bahwa model tentatif yang paling tepat untuk data ini adalah MA(2).

## 7. Scatterploy Yt dengan Yt-1
```{r}
yt_ma <- ma2[-1]
yt_1_ma <- ma2[-300]

plot(y = yt_ma,
     x = yt_1_ma,
     main = "Scatterplot Yt dengan Yt-1",
     xlab = "Yt-1",
     ylab = "Yt")

cor(yt_ma, yt_1_ma)
```
Scatterplot antara $Y_t$ dan lag ke-1 ($Y_{t-1}$) menunjukkan adanya pola linier positif yang lumayan jelas, mengindikasikan bahwa terdapat hubungan autokorelasi positif yang cukup kuat pada lag 1.

## 8. Scatterplot Yt dengan Yt-2 
```{r}
yt_ma2 <- ma2[-c(1,2)]
yt_2_ma <- ma2[-c(299,300)]

plot(y = yt_ma2,
     x = yt_2_ma,
     main = "Scatterplot Yt dengan Yt-2",
     xlab = "Yt-2",
     ylab = "Yt")

cor(yt_ma2, yt_2_ma)
```
Scatterplot antara $Y_t$ dan lag ke-2 ($Y_{t-2}$) masih memperlihatkan pola hubungan linier positif, meskipun sebaran titik-titiknya mulai sedikit lebih renggang dibandingkan lag 1.

## 9. Scatterplot dengan Yt-3
```{r}
yt_ma3 <- ma2[-c(1,2,3)]
yt_3_ma <- ma2[-c(298,299,300)]

plot(y = yt_ma3,
     x = yt_3_ma,
     main = "Scatterplot Yt dengan Yt-3",
     xlab = "Yt-3",
     ylab = "Yt")

cor(yt_ma3, yt_3_ma)

```
Scatterplot antara $Y_t$ dan lag ke-3 ($Y_{t-3}$) membentuk sebaran titik yang acak membulat tanpa pola linier, yang menandakan sudah tidak ada hubungan autokorelasi antara $Y_t$ dengan $Y_{t-3}$. 

## 10. Autokorelasi Data Bangkitan 
```{r}
acf(ma2,
    lag.max = 3,
    plot = FALSE)$acf[2:4]

```
## 11. Autokorelasi Secara Teoritis 
```{r}
theta1 <- 0.4
theta2 <- 0.6

rho1 <- theta1*(1 + theta2) /
        (1 + theta1^2 + theta2^2)

rho2 <- theta2 /
        (1 + theta1^2 + theta2^2)

rho3 <- 0

rho1
rho2
rho3
```
Hasil perhitungan autokorelasi sampel/bangkitan pada lag 1, 2, dan 3 menghasilkan nilai masing-masing sebesar 0.392, 0.299, dan -0.061, yang nilainya cukup mendekati perhitungan autokorelasi secara teoritis dengan nilai 0.421, 0.395, dan 0.


# PROSES AR(2)
## 1. Pembangkitan AR(2) secara manual 
```{r}
set.seed(123)

n <- 300
wn <- rnorm(n)

ar2 <- c(1:n)

ar2[1] <- wn[1]
ar2[2] <- wn[2] + 0.5*ar2[1]

for (i in 3:n) {
  ar2[i] <- wn[i] + 0.5*ar2[i-1] + 0.2*ar2[i-2]
}

ar2

```
## 2. Pembangkitan AR(2) dengan arima.sim()
```{r}
ar2_sim <- arima.sim(
  list(order = c(2,0,0), ar = c(0.5,0.2)),
  n = 300
)

ar2_sim
```
## 3. Plot Time Series 
```{r}
ts.plot(ar2,
        main = "Time Series AR(2)",
        ylab = "Yt",
        xlab = "Waktu")
```
Plot deret waktu menunjukkan fluktuasi data bergerak secara acak di sekitar rata-rata nol tanpa adanya tren atau pola musiman, yang menandakan bahwa proses AR(2) ini sudah bersifat stasioner.

## 4. Plot ACF 
```{r}
acf(ar2,
    lag.max = 20,
    main = "ACF AR(2)")

```
Plot ACF memperlihatkan pola meluruh secara perlahan (tails off) mendekati nol seiring bertambahnya lag, yang menjadi salah satu indikator utama dari model Autoregressive (AR).

## 5. Plot PACF 
```{r}
pacf(ar2,
     lag.max = 20,
     main = "PACF AR(2)")

```
Plot PACF mengalami cut off tepat setelah lag 2, di mana hanya nilai pada lag 1 dan lag 2 yang signifikan melewati garis batas kepercayaan, yang secara spesifik mengidentifikasi model orde 2 atau AR(2).

## 6. Plot EACF
```{r}
TSA::eacf(ar2)

```
Matriks EACF menunjukkan sudut segitiga nol (triangle of zeros) yang dimulai pada baris $\text{AR} = 2$ dan kolom $\text{MA} = 0$, yang memperkuat pembentukan model tentatif AR(2).

## 7. Scatterplot Yt dengan Yt-1 
```{r}
# Yt
yt_ar <- ar2[-1]

# Yt-1
yt_1_ar <- ar2[-300]

plot(y = yt_ar,
     x = yt_1_ar,
     main = "Scatterplot Yt dengan Yt-1",
     xlab = "Yt-1",
     ylab = "Yt")

cor(yt_ar, yt_1_ar)
```
Scatterplot antara $Y_t$ dan $Y_{t-1}$ membentuk pola linier positif yang cukup kuat dan rapat, menunjukkan adanya autokorelasi linier yang signifikan pada lag 1. 

## 8. Scatterplot Yt dengan Yt-2 
```{r}
# Yt
yt_ar2 <- ar2[-c(1,2)]

# Yt-2
yt_2_ar <- ar2[-c(299,300)]

plot(y = yt_ar2,
     x = yt_2_ar,
     main = "Scatterplot Yt dengan Yt-2",
     xlab = "Yt-2",
     ylab = "Yt")

cor(yt_ar2, yt_2_ar)
```
Scatterplot antara $Y_t$ dan $Y_{t-2}$ masih memperlihatkan pola linier positif, namun sebaran titik-titiknya sedikit lebih renggang dibandingkan pada lag 1.

## 9. Scatterplot Yt dengan YT-3 
```{r}
# Yt
yt_ar3 <- ar2[-c(1,2,3)]

# Yt-3
yt_3_ar <- ar2[-c(298,299,300)]

plot(y = yt_ar3,
     x = yt_3_ar,
     main = "Scatterplot Yt dengan Yt-3",
     xlab = "Yt-3",
     ylab = "Yt")

cor(yt_ar3, yt_3_ar)
```
 Scatterplot antara $Y_t$ dan $Y_{t-3}$ menunjukkan sebaran titik yang makin menyebar dan membulat, menandakan hubungan linier antar-lag yang makin melemah.
 
## 10. Autokorelasi Hasil Bangkitan 
```{r}
acf(ar2,
    lag.max = 3,
    plot = FALSE)$acf[2:4]

```

## 11. Autokorelasi secara teoritis 
```{r}
phi1 <- 0.5
phi2 <- 0.2

rho1 <- phi1 / (1 - phi2)

rho2 <- phi1*rho1 + phi2

rho3 <- phi1*rho2 + phi2*rho1

rho1
rho2
rho3
```
Nilai autokorelasi sampel/bangkitan pada lag 1, 2, dan 3 adalah sebesar 0.549, 0.401, dan 0.299, yang polanya sejalan dan mendekati nilai autokorelasi teoritisnya yaitu 0.625, 0.513, dan 0.381.


# PROSES ARMA(2,2)
# 1. Pembangkitan ARMA(2,2) secara manual 
```{r}
set.seed(123)

n <- 300
wn <- rnorm(n)

phi1 <- 0.5
phi2 <- 0.2
theta1 <- 0.4
theta2 <- 0.6

arma22 <- c(1:n)

arma22[1] <- wn[1]
arma22[2] <- phi1*arma22[1] + wn[2] + theta1*wn[1]

for (i in 3:n) {
  arma22[i] <- phi1*arma22[i-1] +
               phi2*arma22[i-2] +
               wn[i] +
               theta1*wn[i-1] +
               theta2*wn[i-2]
}

arma22
```
## 2. Pembangkitan dengan arima.sim()
```{r}
arma22_sim <- arima.sim(
  list(order = c(2,0,2),
       ar = c(0.5,0.2),
       ma = c(0.4,0.6)),
  n = 300
)

arma22_sim
```
## 3. Plot time series 
```{r}
ts.plot(arma22,
        main = "Time Series ARMA(2,2)",
        ylab = "Yt",
        xlab = "Waktu")

```
Plot deret waktu menunjukkan fluktuasi data yang bergerak secara acak di sekitar rata-rata nol tanpa adanya pola tren (naik/turun) maupun musiman yang eksplisit, menandakan bahwa proses $\text{ARMA}(2,2)$ ini bersifat stasioner dalam rata-rata. 

## 4. Plot ACF 
```{r}
acf(arma22,
    lag.max = 20,
    main = "ACF ARMA(2,2)")
```
Plot ACF meluruh secara perlahan (tails off) mendekati nol seiring bertambahnya lag, yang mencerminkan karakteristik gabungan komponen Autoregressive (AR) dan Moving Average (MA).

## 5. Plot PACF 
```{r}
pacf(arma22,
     lag.max = 20,
     main = "PACF ARMA(2,2)")

```
Plot PACF juga meluruh secara perlahan (tails off) mendekati nol tanpa berhenti secara mendadak (cut off), yang semakin mengonfirmasi karakteristik khas dari proses campuran ARMA.

## 6. Plot EACF 
```{r}
TSA::eacf(arma22)
```
Matriks EACF menunjukkan pola segitiga nol (triangle of zeros) yang dimulai pada baris $\text{AR} = 2$ dan kolom $\text{MA} = 2$, yang secara tepat mengidentifikasi model tentatif $\text{ARMA}(2,2)$. 
 
## 7. Scatterplot Yt dengan Yt-1 
```{r}
yt_arma <- arma22[-1]
yt_1_arma <- arma22[-300]

plot(y = yt_arma,
     x = yt_1_arma,
     main = "Scatterplot Yt dengan Yt-1",
     xlab = "Yt-1",
     ylab = "Yt")

cor(yt_arma, yt_1_arma)
```
Scatterplot antara $Y_t$ dan $Y_{t-1}$ membentuk pola linier positif yang sangat rapat dan kuat, menunjukkan adanya autokorelasi positif yang tinggi pada lag 1.

## 8. Scatterplot Yt dengan Yt-2
```{r}
yt_arma2 <- arma22[-c(1,2)]
yt_2_arma <- arma22[-c(299,300)]

plot(y = yt_arma2,
     x = yt_2_arma,
     main = "Scatterplot Yt dengan Yt-2",
     xlab = "Yt-2",
     ylab = "Yt")

cor(yt_arma2, yt_2_arma)
```
Scatterplot antara $Y_t$ dan $Y_{t-2}$ masih menunjukkan pola linier positif yang jelas, namun tingkat kerapatan titik-titiknya sedikit berkurang dibandingkan pada lag 1. 

## 9. Scatterplot Yt dengan Yt-3 
```{r}
yt_arma3 <- arma22[-c(1,2,3)]
yt_3_arma <- arma22[-c(298,299,300)]

plot(y = yt_arma3,
     x = yt_3_arma,
     main = "Scatterplot Yt dengan Yt-3",
     xlab = "Yt-3",
     ylab = "Yt")

cor(yt_arma3, yt_3_arma)
```
Scatterplot antara $Y_t$ dan $Y_{t-3}$ memperlihatkan sebaran titik yang makin meluas dan menyebar, menandakan hubungan keterikatan linier antar-lag yang terus melemah seiring bertambahnya jarak lag.  

## 10. Autokorelasi data bangkitan 
```{r}
acf(arma22,
    lag.max = 3,
    plot = FALSE)$acf[2:4]

```
## 11. Autokorelasi secara teoritis 
```{r}
r_teoritis_arma <- ARMAacf(
  ar=c(phi1, phi2),
  ma=c(theta1, theta2), 
  lag.max=3
)
r_teoritis_arma
```
Nilai autokorelasi sampel/bangkitan pada lag 1 dan 2 adalah sebesar 0.679 dan 0.451, yang nilainya sejalan dan mendekati nilai autokorelasi teoritisnya pada lag 1, 2, dan 3 yaitu masing-masing sebesar 0.859, 0.749, dan 0.546.
